臺灣高等法院民事判決
109年度家上字第156號
上  訴  人  張○凌  
訴訟代理人  陳鼎正律師
被  上訴人  簡○在  
訴訟代理人  王泓鑫律師（法扶律師）
上列當事人間請求夫妻剩餘財產分配事件，上訴人對於中華民國
109年4月9日臺灣新北地方法院107年度家財訴字第27號判決提起
上訴，本院於110年1月26日言詞辯論終結，判決如下：
    主      文
上訴駁回。
第二審訴訟費用由上訴人負擔。
    事實及理由
一、被上訴人主張：兩造於民國94年5月14日結婚，嗣於105年7
    月22日簽立離婚協議書（下稱系爭離婚協議書），並持至戶
    政事務所辦理離婚登記。兩造於婚姻關係存續期間未約定夫
    妻財產制，應以法定財產制為夫妻財產制。上訴人於法定財
    產制關係消滅時之婚後財產及價值如附表編號1至23所示，
    扣除上訴人如附表編號24至27所示之婚後債務，其剩餘財產
    共計423萬3,900元。而伊婚後剩餘財產僅有存款145元，爰
    依民法第1030條之1規定，請求上訴人給付夫妻剩餘財產分
    配211萬6,878元本息等語（未繫屬本院部分，不予贅述）。
二、上訴人則以：被上訴人於簽立系爭離婚協議書時，已拋棄剩
    餘財產分配請求權，不得再為請求。又附表編號23所示房地
    之頭期款、貸款全由伊支付，被上訴人分擔之家務亦不及伊
    ，對於伊名下財產累積毫無貢獻，伊反而經常為被上訴人還
    債，應依民法第1030條之1第2項規定酌減或免除被上訴人之
    分配額等語，資為抗辯。
三、原審為被上訴人一部勝訴、一部敗訴之判決，即判命：㈠上
    訴人應給付被上訴人211萬6,878元，及其中200萬元自107年
    9月7日起，另11萬6,878元自109年3月11日起，均至清償日
    止，按年息5％計算之利息，並准兩造供擔保後為、免假執行
    ，而駁回被上訴人其餘之訴及假執行之聲請。上訴人就其敗
    訴部分不服，提起上訴，並聲明：㈠原判決不利於上訴人部
    分廢棄。㈡上開廢棄部分，被上訴人在第一審之訴駁回。被
    上訴人則答辯聲明：上訴駁回（被上訴人對於原審判決其敗
    訴部分，未據提起上訴而告確定，非屬本院審理範圍，下不
    贅述）。
四、兩造不爭執事項（見本院卷103頁）：
　㈠兩造於94年5月14日結婚，婚後未約定夫妻財產制，應適用法
    定財產制。兩造於105年7月22日簽立系爭離婚協議書(見原
    審卷一23頁），並持至戶政事務所辦理離婚登記，系爭離婚
    協議書第2條約定：「雙方（即兩造）如對外有負債，應各
    自負責清理與他方無涉。」
　㈡兩造同意以105年7月22日為剩餘財產分配之基準日。
　㈢上訴人應列入本件剩餘財產分配之婚後財產如附表所示。
　㈣被上訴人應列入本件剩餘財產分配之婚後財產為臺企銀存款1
    45元（見原審卷一259頁）。
　㈤上訴人南山人壽保險單（保單號碼：Z000000000)之保單價值
    準備金美金19,163元，折合新臺幣607,659元，兩造同意不
    列入本件剩餘財產分配。
　㈥上訴人於105年7月20日自第一銀行林口分行00000000000號帳
    戶提領現金16萬元，不列入上訴人婚後財產。
五、法院之判斷：
　㈠被上訴人於簽立系爭離婚協議書時，有無拋棄剩餘財產分配
    請求權？
　⒈上訴人主張：兩造於簽立系爭離婚協議書時，被上訴人已經
    拋棄剩餘財產分配請求權云云。然查，系爭離婚協議書第2
    條約定：「雙方如對外有所負債，應各自負責清理與他方無
    涉。」等語（見原審卷一23頁），僅可認定兩造約定離婚後
    債務各自負擔、處理，惟未就雙方名下財產或夫妻剩餘財產
    分配問題加以約定。上訴人又主張：兩造約定離婚條件為兩
    造所生子女簡○○由上訴人行使親權及扶養，被上訴人因毋庸
    支付簡○○之扶養費，所以不再主張剩餘財產分配云云。然系
    爭離婚協議書第3條約定：「雙方在婚姻存續中所生子女簡○
    ○歸女方行使負擔權利義務及扶養。」等語，亦未提及剩餘
    財產分配之事，況兩造就未成年子女親權、扶養之安排，與
    兩造是否拋棄剩餘財產分配請求權，並無必然關連，尚非可
    以兩造關於未成年子女扶養之約定，逕認被上訴人有拋棄剩
    餘財產分配請求權之意思。
　⒉證人即系爭離婚協議書之見證人林嘉蕾具結證稱：伊對在庭
    的上訴人沒有印象，伊擔任公司客服，不認識被上訴人，伊
    在系爭離婚協議書上簽名，系爭離婚協議書是上訴人草擬，
    也是上訴人找伊簽名，簽系爭離婚協議書當時，伊沒有印象
    兩造有談到子女或財產的問題，伊照協議書上面的文件簽，
    伊現在不記得兩造當時有無口頭談到財產的問題等語（見原
    審卷二57至59頁）；證人即系爭離婚協議書之見證人林弘騰
    亦具結證稱：伊對在庭的被上訴人沒有印象，伊從事網路業
    ，不認識上訴人，系爭離婚協議書上面係伊簽名，簽系爭離
    婚協議書當時，伊無印象兩造有談到子女或財產的問題等語
    （見原審卷二59至61頁），尚難認兩造於戶政事務所簽立系
    爭離婚協議書時，有何談論剩餘財產之情，遑論被上訴人拋
    棄剩餘財產分配請求權。是由證人林嘉蕾及林弘騰之證詞，
    亦難認定兩造於離婚時曾約定拋棄剩餘財產分配請求權。
　⒊上訴人復以：由兩造LINE對話記錄被上訴人所寫「當時我們
    離婚我這麼乾脆說都給你，換來了你這麼刁難、對待，真是
    人心難測」、「有錢了就變得這麼跩」等語，可知被上訴人
    拋棄剩餘財產分配請求權云云，並以LINE對話記錄（下稱系
    爭對話記錄）為證（見本院卷71頁）。然查：
　⑴觀諸系爭對話記錄被上訴人先以：「幾個問題都回答，房子
    賣掉一千萬一份是多少錢…」（見本院卷71頁）、「…房子要
    賣（誤撰為買）多少，幫忙問多一機會，不能再等」（見本
    院卷73頁）、「以前都是你在管…都在等你賣房子的錢」（
    見本院卷75頁），顯見兩造離婚後，被上訴人仍持續催促上
    訴人賣房、詢問賣得價金，並請求分配之，難認有拋棄剩餘
    財產分配。
　⑵又被上訴人於系爭對話記錄稱：「95年12月開始繳房貸到100
    年9月，福薪資匯入台企銀2百43萬9千400扣掉房貸1佰44萬6
    千，電視跟洗衣機12萬、裝潢50萬，扣掉2百06萬6千還剩下
    37萬3千4佰…」（見本院卷73頁）、「房貸96年到97年只有
    繳利息，兩年共24月8300元×24月=199200，98年=105年8月=
    開始繳本共104月=27000元×104月=0000000，這是房貸部分=
    家裡基本開銷，○○學費=10000×128月=0000000，保險費=年
    繳16410×10年=164100，管理費=月繳2400×128月=307200， 
     瓦斯、水、電月繳2000×128月=256000，洗衣機=30000=機
    車=60000兒子從幼幼班到，電視機90000=手機=70000國小3
    年級都是=70000，國小3年級都是裝潢=500000=傢俱=50000
    載他上下學，冷氣機=？=冰箱=婚前我買的，新莊店的盈虧
    就以店帳目計算，房貸520萬=減掉0000000=應該剩下000000
    0到現在」（見本院卷75頁），可徵被上訴人主觀上認房屋
    賣得價金扣除房貸及其他家用款項後仍有餘額，並認其於兩
    造婚姻存續期間，將薪水交予上訴人管理，試算繳納房貸、
    支付小孩費用、每月水電瓦斯管理費、家電費用後應有剩餘
    ，而請求分配剩餘財產，難認有拋棄剩餘財產分配請求權之
    情。至其於系爭對話紀錄表示「當時我們離婚我這麼乾脆說
    都給你，換來了你這麼刁難」等語，主要目的係在突顯自己
    的體貼及對方的涼薄或刁難，且所謂「離婚我這麼乾脆說都
    給你」，其客體是否即指夫妻剩餘財產，語意尚有不明，亦
    與其試算剩餘財產並請求分配之上下文相悖，尚難據以認定
    被上訴人拋棄剩餘財產分配請求權。
　㈡上訴人主張有民法第1030條之1第2項顯失公平之情形，有無
    理由？
　⒈按法定財產制關係消滅時，夫或妻現存之婚後財產，扣除婚
    姻關係存續所負債務後，如有剩餘，其雙方剩餘財產之差額
    ，應平均分配。依前項規定，平均分配顯失公平者，法院得
    調整或免除其分配額。民法第1030條之1第1項前段、第2項
    定有明文。又民法第1030條之1第2項規定所謂平均分配顯失
    公平，由法院調整者，係指夫妻一方有不務正業或浪費成習
    等，對財產之增加並無貢獻，不能任其坐享其成而言。至於
    婚姻關係破綻發生原因之可歸責事由，並非前開規定之調整
    或免除分配額之事由。從而，婚後財產分配時，夫或妻未舉
    證證明對方有何不務正業、浪費成習等情事，兩造婚後財產
    之差額平均分配，並未顯失公平者，則婚後剩餘財產較少之
    一方，請求差額平均分配，於法並無不合（最高法院106年
    度台上字第2784號裁定意旨參照）。
　⒉查上訴人與被上訴人於基準時點之剩餘財產分別為423萬3,90
    0元、145元，為兩造所不爭執（見不爭執事項㈢、㈣），二者
    差額為423萬3,755元（計算式：4,233,900－145＝4,233,755
    ）。
　⒊上訴人主張：附表所示財產係伊長期收入及投資累積而來，
    家庭生活開銷全部係伊支出，被上訴人名下無何財產，亦未
    見有收入或努力工作，反而經常賭博，未給付家庭生活費用
    ，亦不分擔家務或陪伴小孩，平均分配顯失公平云云，並提
    出股票持有股數資料、不動產買賣價金收據、股東交易明細
    為證及被上訴人之稅務電子閘門資料查詢表為據（見原審卷
    一105至107頁、卷二75頁、本院卷79至97頁）。惟查：
　⑴被上訴人臺灣中小企業銀行迴龍分行00000000000號帳戶（下
    稱系爭帳戶）交易明細資料，自94年至105年間，有多次提
    領現金之紀錄，金額數千元至數萬元不等（見原審卷一321
    至431頁），上訴人自承：上開金額係被上訴人每月小額支
    領生活費等語（見原審卷一476頁），又系爭帳戶亦分別於9
    8年1月7日、97年12月23日、97年8月6日、18日、101年2月1
    3日、21日、103年1月27日各轉帳1萬元、1萬6,000元、2萬
    元、2萬元、3萬元、3萬元、3萬元至上訴人大眾銀行長庚分
    行000000000000號帳戶內，另於97年7月27日轉帳9,600元至
    上訴人新光銀行慶城分行0000000000000號帳戶內，有系爭
    帳戶交易明細及上訴人金融機構帳戶帳號可稽（見原審卷一
    379、380、384、385、401、424、231頁），則被上訴人抗
    辯其有支付家庭生活費用等語，尚非無由，可見被上訴人對
    於兩造婚後財產之累積，非毫無貢獻。
　⑵上訴人之兄即證人張○偉具結證稱：被上訴人大約一個星期有
    兩、三天會帶小孩，有時候被上訴人去接送，伊住在兩造家
    中時，絕大多數都是兩造帶孩子去上學，被上訴人平常都在
    工廠當作業員，後來因為骨刺開刀休息1年多，被上訴人不
    當工廠作業員後，有去開路邊小吃攤賣滷肉飯，但賣不到1
    個月就沒做，後來被上訴人又回去工廠當作業員，期間並有
    開刀休息一段時間，後來被上訴人的朋友找他去新北大道7
    段開海鮮餐廳，佔地約100坪左右等語（見本院卷132至135
    頁）。又被上訴人於兩造婚姻存續期間持續有在福蒙精密工
    業股份有限公司工作，有投保資料表可稽（見本院卷178頁
    ），足見被上訴人非不務正業，對教養子女、婚姻共同生活
    非毫無正面之貢獻。況上訴人既主張：被上訴人有來源不明
    的收入，在家中經濟顯非屬於弱勢地位等語（見原審卷二14
    3頁），嗣又稱：上訴人未見有何收入或努力工作等語（見
    本院卷167頁），前後有所扞格。則上訴人主張難以憑採。
　⑶證人張○偉固證稱：伊看過被上訴人幾次在賭博，伊與被上訴
    人投資餐廳為期半年的時間，被上訴人幾乎每星期大約會3
    至4天去伊等餐廳後面的鐵工廠打麻將，因為伊跟被上訴人
    去過一、兩次，所以知道被上訴人是打麻將有在賭錢，至於
    這半年期間以外的時間，例如兩造剛結婚的時候，伊有跟被
    上訴人去其土城朋友的家打麻將，也是賭錢，被上訴人打麻
    將的金額大概是300元、250元、100多元等語（見本院卷132
    至133頁），可徵被上訴人非在賭場經常性為賭博行為，賭
    博輸贏之金額為幾百元，參以上訴人不爭執被上訴人於基準
    時點之財產沒有負債（見不爭執事項㈣），難據以認定上訴
    人有不務正業、浪費成習等情。
　⒋從而，被上訴人未舉證證明上訴人婚後從未負擔家庭生活費
    用及承擔家務，或有何不務正業、浪費成習或坐享其成，而
    於財產之增加無貢獻之情事，則上訴人主張本件有民法第10
    30條之1第2項顯失公平規定適用，洵無可採。
  ㈢本件被上訴人於簽立系爭離婚協議書時，未有拋棄剩餘財產
    分配請求權，且無民法第1030條之1第2項顯失公平規定之適
    用，依前開說明，兩造剩餘財產之差額應由兩造平均分配，
    則被上訴人依民法第1030之1條第1項規定，請求上訴人給付
    剩餘財產差額分配款211萬6,878元（4,233,755÷2＝2,116,87
    8，元以下四捨五入），應為可採。
六、綜上所述，被上訴人依民法第1030條之1第1項之規定，請求
    上訴人給付211萬6,878元，及其中200萬元自起訴狀繕本送
    達（見原審卷一47頁）翌日即107年9月7日起，另11萬6,878
    元自109年3月11日起（被上訴人未提出其109年2月19日之民
    事綜合辯論意旨狀更新版之送達回證，因上訴人已於109年3
    月10日應訴，可推知上訴人該日期已知悉此書狀內容，故遲
    延利息自109年3月11日起算），均至清償日止，按年息5％計
    算之利息，為有理由，應予准許。原審就此部分為上訴人敗
    訴之判決，並無不合。上訴論旨指摘原判決此部分不當，求
    予廢棄改判，為無理由，應駁回上訴。
七、本件事證已臻明確，兩造其餘之攻擊或防禦方法及所用之證
    據，經本院斟酌後，認為均不足以影響本判決之結果，爰不
    逐一論列，附此敘明。
八、據上論結，本件上訴為無理由，依民事訴訟法第449條第1項
    、第78條，判決如主文。
中　　華　　民　　國　　110 　年　　2 　　月　　9 　　日
                    家事法庭
                        審判長法  官  王怡雯
                              法  官  何君豪
                              法  官  徐淑芬
正本係照原本作成。
上訴人如不服本判決，應於收受送達後20日內向本院提出上訴書
狀，其未表明上訴理由者，應於提出上訴後20日內向本院補提理
由書狀（均須按他造當事人之人數附繕本）上訴時應提出委任律
師或具有律師資格之人之委任狀；委任有律師資格者，另應附具
律師資格證書及釋明委任人與受任人有民事訴訟法第466 條之1
第1項但書或第2項所定關係之釋明文書影本。如委任律師提起上
訴者，應一併繳納上訴審裁判費。
中　　華　　民　　國　　110 　年　　2 　　月　　9 　　日
　　　　　　　　　　　　    　書記官　林敬傑